臺灣臺北地方法院民事判決
110年度訴字第5256號
原      告  朱樂天  
訴訟代理人  呂月瑛律師
            王筱雯律師
被      告  朱湲媛  
訴訟代理人  朱正剛律師
上列當事人間請求損害賠償等事件，經臺灣新北地方法院以110
年度訴字第1755號裁定移送前來，本院於民國111年8月24日言詞
辯論終結，判決如下：
    主  文
被告應移除附件1所示網頁內容（網址：https://www.google.co
m/maps/contrib/000000000000000000000/place/ChIJcbYSCfMBa
DQRJOgPpyqsYmI/@24.0000000,121.0000000,16z/data=!4m6!lm5
!8m4!lel!2slZ0000000000000000000!3m1!1e1?hl=zh-Hant-TW)
。
被告應給付原告新臺幣捌萬元，及自民國一百一十年六月二十六
日起至清償日止，按週年利率百分之五計算之利息。
原告其餘之訴駁回。
訴訟費用由被告負擔。
本判決第二項得假執行；但被告如以新臺幣捌萬元為原告預供擔
保，得免為假執行。
    事實及理由
一、原告主張：被告於民國109年6月22日因牙齦腫脹至原告獨資
    開設之恆愛牙醫診所（下稱系爭診所）洗牙，原告於洗牙過
    程中目測發現被告口腔內右上第二小臼齒牙縫處琺瑯質表層
    已脫鈣，應為初期蛀牙徵候，原告本於專業提醒被告該二處
    位置疑似齲齒，並使被告以目測方式檢視其口腔，告知被告
    平日潔牙所需資訊，同時告知被告因該次療程為洗牙，非檢
    查、治療齲齒，被告有進一步檢查確認之需求，可另行預約
    下次門診時間，進一步照X光片為詳實檢查。被告雖曾詢問
    是否可當天進行補牙療程，原告及牙醫助理王安琪仍重複說
    明該次看診僅為洗牙，如需詳細檢查需另外預約，故原告當
    日並無幫被告治療齲齒，亦未發生任何勸誘治療或強迫預約
    掛號之情事，被告診察完畢後並未再預約門診。詎被告於10
    9年7月27日在系爭診所Google Map網路店家評價網頁上發表
    「洗牙跟我說蛀牙還說至少兩顆，換一家醫院檢查說根本沒
    蛀牙。所以貴診所是想在我的牙上現攢兩個洞來收我150塊
    然後再去跟健保局請款嗎？很厲害佩服佩服：）」之不實言
    論（如附件1所示網頁內容，下稱系爭言論），惡意虛構、
    指摘原告蓄意將其診斷為蛀牙，且要在被告牙齒上鑽洞，藉
    此向健保局詐領補助款等情。系爭言論易使社會大眾誤信原
    告醫療行為涉及不法、醫德有虧，造成原告社會上評價受到
    貶損，侵害原告名譽權，致原告倍感精神痛苦，原告應得請
    求相當之非財產上損害賠償。另系爭言論迄今仍置於瀏覽業
    面供不特定大眾輕易閱覽，未免原告名譽權受侵害之狀態繼
    續，被告應移除系爭言論。為此，爰依民法第18條第1項前
    段、第184條第1項前段、第195條第1項規定，請求被告移除
    系爭言論，並給付原告新臺幣（下同）10萬元等語。並聲明
    ：㈠被告應移除附件1所示網頁內容（網址：https://www.go
    ogle.com/maps/contrib/000000000000000000000/place/Ch
    IJcbYSCfMBaDQRJOgPpyqsYmI/@24.0000000,121.0000000,16
    z/data=!4m6!lm5!8m4!lel!2slZ0000000000000000000!3m1!
    1e1?hl=zh-Hant-TW)。㈡被告應給付原告10萬元，及自起訴
    狀繕本送達翌日起至清償日止，按週年利率5％計算之利息。
    ㈢願供擔保，請准宣告假執行。
二、被告則以：被告評論對象為系爭診所，非原告個人，原告不
    得主張其權利受侵害而請求損害賠償。被告就其前後2次完
    全歧異之診察結果，根據其自身治療檢查過程及結果，就個
    人自我感受及認知提出受診療之主觀意見評論，應屬言論自
    由保護之範疇，並無不法侵害原告名譽之情等語置辨。並聲
    明：㈠原告之訴及假執行之聲請均駁回。㈡願供擔保，請准宣
    告免為假執行。
三、經查，被告曾於109年6月22日至系爭診所診療，嗣於109年7
    月27日在Google Map網路店家評價網頁發表系爭言論，原告
    因此對被告提出妨害名譽之刑事告訴，惟經臺灣臺北地方檢
    察署檢察官為不起訴處分、復經臺灣高等檢察署檢察長駁回
    再議，原告不服聲請交付審判亦經本院駁回等情，有Google
     Map網路店家評價網頁、臺灣臺北地方檢察署110年度調偵
    字第174號不起訴處分書、臺灣高等檢察署110年度上聲議字
    第3307號處分書、本院110年度聲判字第102號裁定等件在卷
    可佐（見新北地院卷第21頁、第33至40頁，本院卷第27至35
    頁），並經本院依職權調取上開刑事偵查及刑事卷宗查明
　　無訛，且為兩造所不爭執，堪信屬實。
四、得心證之理由：　　
　　原告主張系爭言論侵害其名譽權，依依民法第18條第1項前
    段、第184條第1項前段、第195條第1項規定，請求被告移除
    如附件1所示網頁內容即系爭言論及賠償原告非財產上損害1
    0萬元等情，則為被告所否認，並以前揭情詞置辨。是本件
    應審究者為：㈠被告發表系爭言論是否損害原告名譽權？㈡原
    告請求移除系爭言論及賠償非財產上損害，是否有據？茲分
    述如下：
  ㈠被告發表系爭言論是否損害原告名譽權？　　
　⒈按因故意或過失，不法侵害他人之權利者，負損害賠償責任
    ，民法第184條第1項前段定有明文。又言論可分為事實陳述
    與意見表達，二者本未盡相同，前者具有可證明性，後者乃
    行為人表示自己之見解或立場，屬主觀價值判斷之範疇，無
    所謂真實與否，在民主多元社會，對於可受公評之事，即使
    施以尖酸刻薄之評論，固仍受憲法之保障。惟事實陳述本身
    涉及真實與否之問題，倘行為人就事實陳述之相當真實性，
    未盡合理查證之義務，依其所提證據資料，在客觀上不足認
    其有相當理由確信為真實者，該不實之言論，即足以貶損他
    人之社會評價而侵害他人之名譽。於此情形，縱令所述事實
    係出於其疑慮或推論，亦難謂有阻卻違法之事由，並應就其
    因故意或過失，不法侵害他人之名譽，負侵權行為之損害賠
    償責任。而事實陳述本身涉及真實與否，雖其與言論表達在
    概念上偶有流動，有時難期涇渭分明，若言論係以某項事實
    為基礎，或發言過程中夾論夾敘，將事實敘述與評論混為一
    談，在評價言論自由與保障個人名譽權之考量上，仍應考慮
    事實之真偽，倘行為人所述事實足以貶損他人之社會評價而
    侵害他人名譽，而行為人又未能證明所陳述事實為真，仍應
    負侵權行為損害賠償責任。次按「名譽」係指人之品德、名
    聲、信譽或其他人格的價值，受到來自社會客觀的評價之謂
    ，是名譽有無受到侵害，應以社會上對其之評價是否有受到
    貶損為斷（最高法院109年度台上字第2870號判決參照）。
　⒉系爭診所為牙醫診所，就診民眾於系爭診所接受牙齒之治療
    處置狀況，乃一般民眾瀏覽該診所網頁評價所欲獲得之資訊
    ，觀之系爭言論內容，意在表達系爭診所醫師明知患者無齲
    齒卻仍欲鑽洞詐騙健保費，客觀上已足令閱覽者對系爭診所
    醫師產生「從事不法醫療行為、沒有醫德，只顧利益」之負
    面觀感，足使該診所及執業醫師之社會評價受到貶損，而有
    侵害該診所及執業醫師名譽之情形。又私立醫療機構並不具
    有法人資格，應以其申請人為負責醫師，並經衛生主管機關
    登記，始得對外以私人醫療機構名義從事法律行為，性質類
    似商號，獨資經營之商號與其主人應屬一體（最高法院43年
    台上字第601號判決參照）。系爭診所為原告獨資開業並擔
    任負責醫師，有醫療機構開業執照在卷可佐（見新北地院卷
    第23頁），則自被告發表系爭言論起，一般民眾均得藉由網
    路或至系爭診所查得上開網頁、開業執照等公示之資料，已
    足將系爭診所與原告予以連結，被告於Google搜索引擎系爭
    診所下方評論處所發表之系爭言論，客觀上亦足使系爭診所
    開業醫師（即負責醫師）之原告之社會評價遭到貶抑，原告
    依此主張系爭言論為侵害其名譽權之言論等語，即堪採之。
    被告徒以其係對系爭診所為評論之詞，原告名譽權未受侵害
    云云，並非可採。
  ⒊被告復辯稱系爭言論係伊就其前後2次完全歧異之診察結果，
    根據其自身治療檢查過程及結果，就個人自我感受及認知提
    出受診療之主觀意見評論，屬言論自由範疇，並無不法侵害
    原告之名譽權云云。惟查：
　⑴被告於109年6月22日至系爭診所進行洗牙療程時，經原告以
    目測方式檢查牙齒後，發現被告口腔內右上第二小臼齒牙縫
    處琺瑯質表層已脫鈣，疑似有齲齒現象，惟需透過X光檢查
    始能確認，原告及其牙醫助理並均告知當日僅為洗牙療程，
    如被告欲治療齲齒，應另外預約下次門診時間治療，當日原
    告並未強迫替被告進行齲齒治療（補牙或鑽洞）或強迫預約
    掛號，被告病歷表記載健保代號為「91004C」（全口牙結石
    清除）等情，業據原告提出被告病歷表記載、全民健康保險
    醫療費用支付標準、系爭診所櫃臺及看診間當日監視錄影光
    碟為證，並經證人即牙醫助理王安琪到庭證述在卷（見新北
    地院卷第25至29頁，本院卷第69至73頁、第161至166頁）。
    而牙齒脫鈣為蛀牙之前兆之一，且牙齒是口腔內封閉的構造
    ，牙齒的鄰接面有沒有蛀牙，無法從肉眼觀察得知，故牙醫
    診所常以拍攝X光片作為確認患者是否存有肉眼無法查知之
    蛀牙，此為牙醫診所常規檢查流程，則原告根據其觀察到被
    告牙齒狀況，本於其牙科專業提出治療建議，難謂有何不當
    。
　⑵縱被告對原告之醫療建議有所質疑而前往另一家診所即紐約
    牙醫診所檢查，經該診所醫師判斷被告並沒有蛀牙，然觀之
    證人即紐約牙醫診所醫師黎嘉予於偵查時證稱：伊有於109
    年6月24日為被告看牙齒，一般檢查是用眼睛看，看有無洞
    ，有無黑影，還會用水槍噴牙齒，還有用風噴看有無反應酸
    痛，第二個是X光檢查，但不是每個病人都照X光，有必要有
    症狀才會照，伊幫被告噴水檢查都沒反應，問被告吃熱冷的
    甜的會不會痛，被告說不會，睡要也不會痛，伊覺得沒症狀
    ，不需要照X光…等語。可知原告以目測檢查，為一般常見檢
    查方式之一，益徵原告檢查方式並無不當，至是否使用其他
    專業器械為輔助檢查，端視醫師判斷及所為療程而有所不同
    ，被告至系爭診所和紐約牙醫診所進行療程，一為牙齦腫脹
    而洗牙，一為蛀牙治療，雖醫師評估的結果不同，然只要醫
    師有學理根據，建議的診療方式或結果均屬於醫師之臨床裁
    量權，且證人黎嘉予並未替被告進行X光檢查，被告是否有
    早期無法以肉眼判斷之齲齒存在，亦未可知，是實難僅憑第
    二位醫師診斷結果與第一位醫師不同，即據以指摘第一位醫
    師診斷結果為誤診或意圖為不實醫療行為。又被告有治療自
    主決定權，原告並未強迫被告接受治療，實際上亦未替被告
    為蛀牙之治療而向健保局申報費用，並未有從事如其所述「
    …貴診所是想在我的牙上現攢兩個洞來收我150塊然後再去跟
    健保局請款嗎？」之內容，上述言論顯為被告個人主觀臆測
    ，被告明知其所述並非真實，卻任意結合片段事實與其他非
    真實之事實，而為言論發表及評論，則其恣意以非完全真實
    之事實為立論基礎，反諷、指控原告診療有不當醫療行為，
    意圖詐取健保費之情，難謂被告不具真實之惡意，顯非言論
    自由保障之範疇。從而，被告上揭所辯，洵非可採。
  ㈡原告請求移除系爭言論及賠償非財產上損害，是否有據？
　⒈按人格權受侵害時，得請求法院除去其侵害；有受侵害之虞
    時，得請求防止之；不法侵害他人之身體、健康、名譽、自
    由、信用、隱私、貞操，或不法侵害其他人格法益而情節重
    大者，被害人雖非財產上之損害，亦得請求賠償相當之金額
    ，民法第18條第1項、第195條第1項前段分別定有明文。不
    法侵害他人之人格權，被害人受有非財產上損害，請求加害
    人賠償相當金額之慰撫金時，法院對於慰撫金之量定，應斟
    酌實際加害情形、所造成之影響、被害人痛苦之程度、兩造
    之身分地位經濟情形及其他各種情況，以核定相當之數額(
    最高法院51年台上字第223號判例意旨參照)。次按民法第19
    5條第1項後段規定，名譽被侵害者，得請求回復名譽之適當
    處分。所謂而回復名譽者，係將被害人之社會評價回復至受
    言論侵害前之狀態，其方法應為澄清真實事實，以使社會大
    眾得知加害人所為之言論並非真實，使被害人獲得平反之意
    。而適當之處分，則指該處分在客觀上足以回復被害人之名
    譽且屬必要者而言。
　⒉查被告於公開網路平台發表系爭言論，足以貶損原告在社會
    上之評價，侵害原告之名譽，而具不法性，業經本院認定如
    前。系爭言論既已侵害原告之名譽權，且系爭言論所在網路
    頁面瀏覽次數已高達1萬1355次（見本院卷第75頁），則原
    告依民法第18條第1項前段、第195條第1項後段規定，請求
    被告移除系爭言論，乃屬適當而有理由，應予准許。
　⒊原告因被告所為侵害名譽行為，精神上自受有相當痛苦，其
    依民法第195條第1項前段請求被告賠償非財產上損害，自屬
    有據。爰審酌兩造之身分、地位、經濟能力、被告行為之態
    樣、致原告所受精神痛苦等一切情狀，認原告向被告請求賠
    償精神上所受之非財產損害10萬元，尚嫌過高，應以8萬元
    較屬適當，逾此數額之請求，為無理由。
　⒋末按給付無確定期限者，債務人於債權人得請求給付時，經
    其催告而未為給付，自受催告時起，負遲延責任。其經債權
    人起訴而送達訴狀，或依督促程序送達支付命令，或為其他
    相類之行為者，與催告有同一之效力。遲延之債務，以支付
    金錢為標的者，債權人得請求依法定利率計算之遲延利息。
    應付利息之債務，其利率未經約定，亦無法律可據者，週年
    利率為5％，民法第229條第2項、第233條第1項前段及第203
    條分別定有明文。本件侵權行為損害賠償，屬於未定期限之
    金錢債務，依上開規定，原告請求被告給付上開應賠償金額
    ，及自起訴狀繕本送達翌日即110年6月26日起（見新北地院
    卷第49頁）至清償日止，按週年利率5％計算之利息，亦屬有
    據，應予准許。
五、綜上所述，原告依民法第18條第1項前段、第184條第1項前
    段、第195條第1項規定，請求被告應移除附件1所示網頁內
    容（網址：https://www.google.com/maps/contrib/000000
    000000000000000/place/ChIJcbYSCfMBaDQRJOgPpyqsYmI/@2
    4.0000000,121.0000000,16z/data=!4m6!lm5!8m4!lel!2slZ
    0000000000000000000!3m1!1e1?hl=zh-Hant-TW)，暨被告應
    給付原告8萬元，及自110年6月26日起至清償日止，按週年
    利率5％計算之利息，為有理由，應予准許；至原告逾此範圍
    之請求，則屬無據，應予駁回。
六、本件判決主文第2項所命被告給付之金額未逾50萬元，依民
    事訴訟法第389條第1項第5款規定，依職權宣告假執行；原
    告就該部分雖陳明願供擔保請准宣告假執行，僅係促使法院
    職權發動，並無准駁之必要，並依被告聲請酌定相當之擔保
    金額，宣告被告得供擔保免為假執行。
七、本件事證已臻明確，兩造所為其餘攻擊、防禦及舉證，經本
    院審酌後，認與判決結論均無影響，爰不一一論列，附此敘
    明。
八、據上論結，本件原告之訴為一部有理由，一部無理由，依民
    事訴訟法第79條、第389條第1項第5款、第392條第2項，判
    決如主文。　　
中　　華　　民　　國　　111 　年　　9 　　月　　21　　日
                  民事第一庭    法　官　熊志強
以上正本係照原本作成。
如對本判決上訴，須於判決送達後20日內向本院提出上訴狀。如
委任律師提起上訴者，應一併繳納上訴審裁判費。
中　　華　　民　　國　　111 　年　　9 　　月　　21　　日
                                書記官　蔡斐雯